臺灣臺南地方法院民事判決　九十三年度簡上字第八六號
　　上　訴　人　乙○○
　　　　　　　　甲○○
　　　　　　　　丙○○
　　被上訴人　　丁○○
右當事人間請求給付票款事件，上訴人對於中華民國九十三年六月十一日本院台南簡
易庭九十三年度南簡字第一九七號第一審判決提起上訴，經本院於民國九十三年十二
月二十一日言詞辯論終結，判決如左：
    主  文
上訴駁回。
第二審訴訟費用由上訴人連帶負擔。
    事  實
甲、上訴人方面：
一、聲明：
（一）原判決廢棄。
（二）駁回被上訴人第一審之訴及其假執行之聲請。
（三）第一、二審訴訟費用由被上訴人負擔。
二、陳述：除與原判決記載相同者，茲引用之外，補稱：
（一）被上訴人所持有上訴人之被繼承人江頂福簽發，發票日為民國（下同）八十九
      年二月一日，到期日為九十二年八月一日，票面金額新台幣（下同）五十萬元
      之本票一紙（下稱系爭本票），係被上訴人所偽造，系爭本票上之發票人簽名
      、金額、地址均非江頂福之筆跡。且訴外人江頂福將其自有坐落台南縣楠西鄉
      龜丹村二八三、二八三之三地號土地以二百五十萬元出賣予被上訴人丁○○時
      （下稱系爭土地買賣契約），為辦理所有權移轉登記，曾將印鑑章、戶籍謄本
      等所有文件一併交給被上訴人，其期間自八十八年十月二十一日至八十九年八
      月三十日，被上訴人曾持有訴外人江頂福之印章長達十個月之久，而系爭本票
      發票時間係在八十九年二月一日，適在被上訴人持有訴外人江頂福印章之期間
      。發票人主張系爭本票係偽造，執票人即被上訴人應先就系爭本票為真正之事
      實，負舉證之責任。
（二）又查，一般人簽寫票據，習慣上均會在大寫票面金額之首字蓋發票人印章，以
      防他人變造，發票人簽名下方之印章，亦應與簽名最後一字緊接，然本案系爭
      本票上票面金額大寫上所蓋之發票人印章，係蓋於相當下方，完全失去蓋章以
      防他人變造之用意，且發票人下方之印章，亦與簽名相距甚遠，甚者，本票上
      發票人地址中「１０４號」等字，為避開預蓋之印章而略向左靠，而且「４」
      還寫在印章之上，在在顯示該兩枚印章的確是簽發本票之前所預蓋，與被上訴
      人訴訟代理人於原審九十三年三月二十五日言詞辯論時所陳述「應該是別人書
      寫本票後才由江頂福蓋章」不符。而倘若系爭本票確實是訴外人江頂福簽發用
      以代償訴外人江王梨仔及上訴人乙○○之債務，則應先填載上開票據應記載事
      項後再蓋章。另提出江頂福於八十六年九月一日簽發之本票一張，該張本票上
      之字跡、蓋印章位置、與字跡之先後順序等，均與系爭本票不同，足徵系爭本
      票確係他人偽造，而非江頂福簽發至明。
（三）江頂福與被上訴人就系爭本票為直接前後手，上訴人否認系爭本票之原因關係
      ，自應由主張原因關係存在之被上訴人負舉證之責任。本件被上訴人歷次所提
      之原因關係，前後矛盾，被上訴人於九十三年二月三日於原審提出之民事起訴
      狀先認為系爭本票為訴外人江頂福簽發以供作「借款之擔保」，然於原審言詞
      辯論時則主張「系爭本票是江頂福用以清償訴外人江王梨仔及上訴人乙○○夫
      婦借款債務及江頂福依土地買賣契約所應負擔之代書費」。另被上訴人訴訟代
      理人於原審言詞辯論所陳述之借款利息先稱自八十七年十月二十四日至八十八
      年十一月二十四日共計十九萬二千元，又於九十三年八月十一日所提出之答辯
      狀檢附之刑事辯護意旨狀記載利息計算至八十九年一月二十四日共計十九萬二
      千元，其對於利息結算日期之主張，前後相差二個月，所述亦不一致。況訴外
      人江頂福係於八十八年十二月二日交付土地價款時提出三十萬元，代償被告乙
      ○○及江王梨仔積欠被上訴人丁○○之債務，則利息結算日無論係依八十八年
      十一月二十四日或是依八十九年一月二十四日計算，所得之利息總額均非一十
      九萬二千元，足證被上訴人純粹係為湊足五十萬元而故意捏造。另被上訴人主
      張與訴外人江頂福約定負擔土地買賣之代書費用一萬元部分，被上訴人亦未證
      明之。
（四）被上訴人主張之利息總額不正確，依據賣方收執之系爭土地買賣契約書上（見
      本院卷第七十七頁），有李文振代書記載「八十八年十二月二日乙○○清償阿
      妙三十萬元屬實」之字樣，故利息自八十八年十二月三日以後應以六千元計算
      ，利息總額應為一十八萬一千八百元始為正確。
三、證據：除援用第一審所提證據外，補提本票影本一張（訴外人江頂福簽發、票號
    １３７５０１、面額七十萬元、發票日八十六年九月一日、到期日八十八年九月
    一日，見本院卷第一百一十頁）為證。
乙、被上訴人方面：
一、聲明：如主文所示。
二、陳述：與原判決記載相同，玆引用之。
三、證據：援用第一審所提證據。
    理  由
一、被上訴人起訴主張：
（一）被上訴人持有上訴人之被繼承人江頂褔生前所簽發之系爭本票。惟訴外人江頂
      褔已於九十年九月二十六日死亡，上訴人為江頂褔之子女，並未拋棄其繼承權
      ，對於其被繼承人江頂褔所負之債務依法應負連帶清償責任，查系爭本票已於
      九十二年八月一日到期，上訴人均未履行清償責任。
（二）八十六年九月二十四日上訴人乙○○之配偶即訴外人江王梨仔，邀同上訴人乙
      ○○為連帶保證人，並經由其父江頂褔之同意，向被上訴人借款六十萬元，約
      定利息每月一萬二千元，上訴人乙○○與訴外人江王梨仔自八十七年十月二十
      四日起即未繳納利息，借款本金六十萬元均未清償。八十八年十月二十一日被
      上訴人與江頂褔簽訂系爭土地買賣契約書，約定由被上訴人以二百五十萬元之
      價金向江頂褔購買所有坐落臺南縣楠西鄉○○段二八三地號、二八三之二地號
      ，應有部分均為三分之一土地，並約定過戶費用由雙方各負擔一半。被上訴人
      除支付登記過戶費用二萬一千零七十三元予代書外，並給付價款二百二十萬元
      ，及與江頂褔協議約定將上開買賣價金尾款三十萬元扣抵訴外人江王梨仔及上
      訴人乙○○積欠被上訴人上述借款債務，因之有關土地買賣價金被上訴人已經
      全部付清。而江頂褔為幫訴外人江王梨仔及上訴人乙○○清償積欠被上訴人之
      借款本金及利息，與清償積欠之買賣土地過戶登記費用，因而簽發系爭本票與
      被上訴人。借款本金尚欠三十萬元，自八十七年十月二十四日起至八十九年一
      月二十四日止之利息為十九萬二千元，土地過戶登記費用協議約定由江頂褔負
      擔一萬元，合計五十萬二千元，扣除零頭為五十萬元，江頂褔因而簽發系爭本
      票。
（三）系爭本票雖非江頂褔親自書寫面額、日期、住址及簽名，惟係江頂褔親自蓋章
      ，系爭本票上「江頂褔」印文與系爭土地買賣契約書上賣方項下「江頂褔」印
      文完全相同，系爭本票自屬真正。上訴人辯稱系爭本票為被上訴人所盜蓋簽發
      即偽造票據云云，被上訴人否認，應由上訴人負舉證責任。又按票據行為為不
      要因行為，執票人不負證明關於給付原因之責。因之，上訴人否認系爭本票簽
      發原因及金額由來，應由上訴人負舉證責任。為此依繼承及票款請求權之法律
      關係，提起本件訴訟，求為命上訴人應連帶給付被上訴人五十萬元，及自九十
      二年八月二日起至清償日止，按年息百分之六計算之利息。
二、上訴人則以：
（一）系爭本票並非上訴人之父江頂福所簽發，而係被上訴人偽造。查八十八年十月
      二十一日江頂褔與被上訴人簽訂系爭土地買賣契約書，為辦理土地所有權移轉
      登記曾將印鑑章、戶籍謄本、土地所有權狀等相關文件一併交付被上訴人，委
      請代書即訴外人李文振辦理土地買賣，被上訴人利用持有江頂褔印章之機會，
      盜用江頂褔印章為發票行為，偽造系爭本票。江頂褔具有相當國學基礎，曾任
      楠西鄉農會理事與鄉民代表，如系爭本票為真正，應由江頂褔親自書寫、簽名
      。系爭本票上之金額、日期、住址及「江頂褔」之簽名筆跡均與江頂褔字跡不
      符，系爭本票既非江頂褔所寫，基於推理，系爭本票上「江頂褔」印文亦非江
      頂褔所蓋，已足證明為被上訴人所盜蓋。又查，一般人簽寫票據，習慣上均會
      在大寫票面金額之首字蓋發票人印章，以防他人變造，發票人簽名下方之印章
      ，亦應與簽名最後一字緊接，然本案系爭本票上票面金額大寫上所蓋之發票人
      印章，係蓋於相當下方，完全失去蓋章以防他人變造之用意，且發票人下方之
      印章，亦與簽名相距甚遠，甚者，本票上發票人地址中「１０４號」等字，為
      避開預蓋之印章而略向左靠，而且「４」還寫在印章之上，在在顯示該兩枚印
      章的確是簽發本票之前所預蓋，與被上訴人訴訟代理人於原審九十三年三月二
      十五日言詞辯論時所陳述「應該是別人書寫本票後才由江頂福蓋章」不符。而
      倘若系爭本票確實是江頂福簽發用以代償訴外人江王梨仔及上訴人乙○○之債
      務，則應先填載上開票據應記載事項後再蓋章。另提出江頂福於八十六年九月
      一日簽發之本票一張，該張本票上之字跡、蓋印章位置、與字跡之先後順序等
      ，均與系爭本票不同，足徵系爭本票確係他人偽造，而非江頂福簽發至明。系
      爭本票既係被上訴人所偽造，亦屬以惡意或重大過失取得票據，被上訴人自不
      得享有票據上權利，上訴人自無繼承被繼承人江頂褔之債務可言。
（二）上訴人否認系爭本票之原因關係存在，自應由主張原因關係存在之被上訴人負
      舉證之責任。本件被上訴人歷次所提之原因關係，前後矛盾，先稱係供作「借
      款之擔保」，嗣則主張「系爭本票是江頂福用以清償訴外人江王梨仔及上訴人
      乙○○夫婦借款債務及江頂福依土地買賣契約所應負擔之代書費」。另關於借
      款利息結算日期之主張，前後亦不一致。況江頂福係於八十八年十二月二日交
      付土地價款時提出三十萬元，代償上訴人乙○○及訴外人江王梨仔積欠被上訴
      人丁○○之債務，則利息結算應為一十八萬一千八百元，而非被上訴人所主張
      之一十九萬二千元，足證被上訴人純粹係為湊足五十萬元而故意捏造。另被上
      訴人主張與江頂福約定負擔土地買賣之代書費用一萬元部分，被上訴人亦未證
      明之。
（三）系爭本票雖記載免除作成拒絕證書，但並未約定不須向票據債務人提示，本件
      未進行訴訟前，上訴人從不知有系爭本票之存在，被上訴人於票據到期日後並
      未依票據法第一百二十二條、第六十九條遵守期限向上訴人為付款之提示，顯
      然違反用票程序，亦可證明系爭本票非真正。另積欠被上訴人三十萬元借款之
      人係上訴人乙○○個人，而非上訴人甲○○、丙○○，被上訴人為達追索目的
      ，偽造本票，上訴人將另案追究被上訴人偽造有價證券之刑事責任等語，資為
      抗辯。
三、兩造不爭執之事實：
（一）被上訴人持有系爭記載為江頂褔所簽發，發票日為八十九年二月一日，到期日
      為九十二年八月一日，票面金額五十萬元之本票一紙，免除作成拒絕證書。上
      訴人均為江頂褔之子女，訴外人江頂褔已於九十年九月二十六日死亡，上訴人
      為江頂褔之繼承人，且均未拋棄其繼承權，有被上訴人所提出繼承系統表、戶
      籍謄本為證。
（二）八十六年九月二十四日上訴人乙○○之配偶即訴外人江王梨仔，邀同上訴人乙
      ○○為連帶保證人，向被上訴人借款六十萬元，約定利息每月一萬二千元，由
      訴外人江王梨仔簽發發票日為八十七年十月二十四日、票號ＡＧ000000
      0號、付款人彰化商業銀行北臺南分行、面額六十萬元支票一紙，及由訴外人
      江王梨仔與上訴人乙○○書立責任保管單一紙交付被上訴人存執，上訴人乙○
      ○與訴外人江王梨仔自八十七年十月二十四日起即未繳納利息，借款本金六十
      萬元均未清償，有被上訴人所提出支票、責任保管單為證。
（三）八十八年十月二十一日被上訴人與江頂褔簽訂系爭土地買賣契約書，約定由被
      上訴人以二百五十萬元之價金向江頂褔購買其所有坐落臺南縣楠西鄉○○段二
      八三地號、二八三之二地號，應有部分均為三分之一土地，被上訴人除給付價
      款二百二十萬元外，與江頂褔協議約定將上開買賣價金尾款三十萬元扣抵訴外
      人江王梨仔及上訴人乙○○積欠被上訴人上述借款債務，因之有關土地買賣價
      金被上訴人已經全部付清，有被上訴人所提出土地買賣契約書為憑。。
（四）系爭本票並非江頂褔親自書寫面額、日期、住址及簽名。惟系爭本票上「江頂
      褔」印文與系爭土地買賣契約書上賣方項下「江頂褔」印文相同，系爭本票上
      發票人「江頂褔」之印章為真正。
四、得心證之理由：
    上訴人辯稱：系爭本票是被上訴人利用持有上訴人之父江頂褔印章之機會，盜用
    江頂褔印章為發票行為，而偽造系爭本票，並否認被上訴人與訴外人間之原因關
    係存在，且被上訴人起訴前未曾向伊等提示系爭本票，伊不負清償票款責任云云
    。惟均為被上訴人所否認。因此，本件應審究者為：（一）系爭本票是否真正？
    （二）系爭本票之基礎原因關係是否存在？（三）上訴人應否負連帶給付系爭票
    款責任？以下分別論述之：
（一）按私文書經本人或其代理人簽名、蓋章或按指印或有法院或公證人之認證者，
      推定為真正，民事訴訟法第三百五十八條第一項定有明文。次按，發票人欄之
      印章如為真正，即應推定該支票亦屬真正。申言之，得據以判斷該支票係為發
      票人作成。倘主張其印章係被盜用時，則被盜用之事實，按諸舉證責任分配之
      原則，轉應由為此主張者負舉證責任（參照最高法院七十年度台上字第四三三
      九號判決要旨）。經查：
  １、系爭本票並非訴外人江頂褔親自書寫面額、日期、住址及簽名，為兩造所不爭
      執，已如前述。惟系爭本票上「江頂褔」印文與系爭土地買賣契約書上賣方項
      下「江頂褔」印文完全相同，上訴人亦自承系爭本票上發票人「江頂褔」之印
      文及印章均為真正（見原審卷第四十三頁，原審九十三年三月二十五日言詞辯
      論筆錄）。按票據上應記載之事項，發票人本得授權第三人填載，以完成票據
      行為（參照最高法院七十年度台上字第四四四七號判決要旨），尚難徒憑系爭
      本票內之金額、發票日等應記載事項，非發票人本人親自書寫，即謂票據上發
      票人印章為被上訴人所盜蓋、偽造而無效。上訴人辯稱：系爭本票既非江頂褔
      親自書寫，基於推理，系爭本票上「江頂褔」印文亦非江頂褔所蓋，自足以證
      明為被上訴人所盜蓋偽造云云，顯違論理法則，自無可取。而系爭本票雖非江
      頂褔親自簽名，惟發票人「江頂褔」之印文及印章皆為真正，參諸民事訴訟法
      第三百五十八條第一項規定及前開說明，自應推定系爭本票為真正。
  ２、次查，上訴人主張八十八年十月二十一日上訴人之父江頂褔與被上訴人簽訂系
      爭土地買賣契約書時，為辦理土地所有權移轉登記曾將印鑑章、戶籍謄本、土
      地所有權狀等相關文件一併交付被上訴人，委請代書即訴外人李文振辦理土地
      買賣，被上訴人利用持有江頂褔印章之機會，盜用江頂褔印章為發票行為，偽
      造系爭本票云云，惟為被上訴人所否認，被上訴人並陳稱江頂褔將系爭本票交
      給被上訴人時已經書寫、蓋章好了等語。按當事人主張有利於己之事實，就其
      事實有舉證之責任，民事訴訟法第二百七十七條前段定有明文。又按私人之印
      章，由自己使用為常態，被人盜用為變態，主張變態事實之當事人，自應就此
      印章被盜用之事實負舉證之責任（參照最高法院八十六年度台上字第七一七號
      判決要旨）。上訴人既辯稱系爭本票發票人「江頂褔」印文是被上訴人利用持
      有江頂褔印章之機會，盜用江頂褔印章為發票行為，而偽造系爭本票云云，揆
      諸前開說明，自應由上訴人就其主張江頂褔印章遭被上訴人盜用之事實善盡舉
      證責任，而上訴人就所抗辯上開事實，並未曾舉出任何證據以實其說，且於原
      審及本院準備程序時當庭自承：「原告與我父親買賣土地的時候，我們都不在
      場，所以無法證明本票上的江頂福的印章是原告所盜蓋，我們只是猜測」（見
      原審卷第四十五頁，原審九十三年三月二十五日言詞辯論筆錄）﹔「因為土地
      買賣都是我父親與被上訴人處理的，所以我無其他證明。」（見本院卷第一百
      一十三頁，本院九十三年十一月一日準備程序筆錄）。上訴人既就所抗辯上開
      有利於己之事實無法舉證以實其說，所辯自不足採信。綜上所述，系爭本票業
      經在法律上推定為真正，即推定為上訴人之父江頂褔所蓋章簽發，而上訴人又
      無法舉證證明系爭本票確為被上訴人所盜蓋偽造，自應認為系爭本票為真正。
  ３、按票據法第十四條所謂以惡意或有重大過失取得票據者，不得享有票據上之權
      利，係指從無權處分人之手，受讓票據，於受讓當時有惡意或重大過失之情形
      而言（參照最高法院六十七年台上字第一八六二號判例意旨）。查系爭本票在
      法律上既已推定係由上訴人之父江頂褔蓋章簽發後，交付被上訴人，被上訴人
      自非從無權處分人之手受讓系爭本票，上訴人亦未舉證證明被上訴人受讓系爭
      本票時有何惡意或重大過失情形，參諸前開說明，自無票據法第十四條第一項
      規定之適用。上訴人辯稱被上訴人係以惡意或重大過失取得系爭本票，不得享
      有票據上權利云云，自無可採。
（二）按票據債務人不得以自己與發票人或執票人之前手間所存抗辯之事由，對抗執
      票人，票據法第十三條前段定有明文。又按本票固為無因證券，票據債務人不
      得以自己與發票人或執票人前手間所存在之抗辯事由，對抗執票人，然發票人
      非不得以自己與執票人間所存之抗辯事由對抗執票人，此觀票據法第十三條前
      段之反面解釋而自明。又如發票人一旦提出其基礎原因關係不存在之對人抗辯
      ，執票人自應就該基礎原因關係存在之積極事實，負舉證責任（參照最高法院
      八十一年度台上字第八七九號判決要旨）。經查：
  １、被上訴人主張系爭本票為江頂褔簽發後交付，則江頂褔即為執票人即被上訴人
      之前手，依票據法第十三條前段反面解釋，江頂褔得以自己與被上訴人間所存
      之抗辯事由對抗被上訴人。上訴人既為江頂褔之繼承人，自亦得援引其被繼承
      人江頂褔所得主張之抗辯事由，對抗被上訴人。查上訴人既否認被上訴人與江
      頂褔間有任何消費借貸關係存在，亦認江頂褔未曾收受被上訴人系爭五十萬元
      款項，即發票人已提出票據之基礎原因關係不存在之對人抗辯，參諸前開說明
      ，應由執票人之被上訴人就票據之基礎原因關係存在之積極事實，善盡舉證責
      任。
　２、經查，被上訴人主張上訴人之父江頂褔為幫訴外人江王梨仔及上訴人乙○○清
      償積欠被上訴人之借款本金及利息（下稱系爭借款），與清償積欠被上訴人之
      買賣土地過戶登記費用，因而簽發系爭本票與被上訴人。其中借款本金尚欠三
      十萬元，加上自八十七年十月二十四日起至八十九年一月二十四日止之利息為
      十九萬二千元，再加上被上訴人向江頂褔購買所有坐落臺南縣楠西鄉○○段二
      八三地號、二八三之二地號，應有部分均為三分之一土地，約定過戶費用由雙
      方各負擔一半，被上訴人已支付登記過戶費用二萬一千零七十元予代書外，協
      議江頂褔負擔一萬元，合計五十萬二千元，扣除零頭為五十萬元，江頂褔因而
      簽發系爭本票等語，業據被上訴人提出土地買賣契約書、房地產登記費用明細
      表、利息明細計算單為憑。而上訴人就上訴人乙○○及訴外人江王梨仔向被上
      訴人借款六十萬元，上訴人之父江頂褔以買賣價金尾款先替上訴人乙○○及訴
      外人江王梨仔清償三十萬元等事實，並不爭執，已如前述，則上訴人乙○○及
      訴外人江王梨仔尚欠被上訴人本金三十萬元之事實，應堪認定。
  ３、就系爭借款之利息部分，被上訴人主張於八十九年一月二十四日與江頂福約定
      以系爭土地買賣尾款三十萬元抵充系爭借款之事實，與其提出買方收執之系爭
      土地買賣契約書影本上「剩餘款額交付方式欄」所記載之「一、證件齊全後付
      新台幣壹佰萬元正。二、登記清楚後一次付清尾款新台幣壹佰萬元正。８８年
      １０月２９日收到新台幣壹佰萬元正。８９年１月２４日交新台幣柒拾萬元為
      撤銷查封。另尾款拾萬扣抵乙○○之債務。該案已付清完畢。」（見本院卷
      第一百零四頁）相符，該契約書上於上開記載之相關處，並有上訴人之父江頂
      福之印文，應堪信為真實，因此，被上訴人主張系爭借款之利息應自八十七年
      十月二十四日起計算至八十九年一月二十四日止，共計十六個月，每月一萬二
      千元，利息總額為一十九萬二千元等語，堪予採信。上訴人雖否認前揭被上訴
      人所提出之計算方式，並主張依據賣方收執之系爭土地買賣契約書所記載之「
      八十八年十二月二日乙○○已清償阿妙三十萬元」（見本院卷第七十七頁），
      自八十八年十二月三日起至八十九年一月二十四日止之利息應以半數即六千元
      計算，則利息總額應為一十八萬一千八百元，而非被上訴人所主張之一十九萬
      二千元云云，觀諸上訴人所提出之系爭土地買賣契約書影本，並未記載「８９
      年１月２４日交新台幣柒拾萬元為撤銷查封。另尾款拾萬扣抵乙○○之債務
      。該案已付清完畢。」等字樣，而係記載「該買賣價款已交付清楚，乙○○已
      清償阿妙３０萬元屬實2/12李代書」等字句（見本院卷第七十七頁），其上亦
      無上訴人之父江頂福之印文。觀諸兩造提出之土地買賣契約書，就前述記載不
      相同之部分，顯係於簽訂契約後補載，上訴人所提出之契約書僅記載系爭買賣
      價金已清償，並用以證明尾款三十萬元抵償上訴人乙○○系爭借款之事實，惟
      就尾款清償之確實日期，並無詳細記載，由該記載之文字，無法證明上訴人所
      主張於八十八年十二月二日已清償系爭借款三十萬元之事實，因此，上訴人主
      張利息應自八十八年十二月三日起減半以每月六千元計算云云，並不可採，而
      應以被上訴人主張之利息計算方式為可採。
  ４、就上訴人之父江頂褔應負擔之土地登記過戶費用部分，上訴人對於被上訴人所
      提出之土地買賣契約書已於原審當庭表示沒有意見（見同上筆錄），依該紙土
      地買賣契約書記載「過戶費用負擔：各自負擔」，查原審訊問證人即辦理上開
      土地登記過戶之代書廖麗玲到庭結證稱：「本件買賣契約書不是委託我訂立的
      ，是李文振代書辦的，但是這兩筆土地的移轉登記及塗銷登記是委託我辦理的
      ，這一份房地產登記費用明細表是我開立給原告，並向原告收費沒有錯，我的
      印象是原告與江頂福之間有債務問題，所以將系爭兩筆土地過戶給丁○○。（
      問：該筆房地產登記費用兩萬一千零七十三元原告與江頂福約定是要如何負擔
      ？）我不知道原告與江頂福約定兩人如何負擔，但是這個案件是丁○○來委託
      我辦理的，我有向江頂福拿證件辦理過戶，這一筆登記費用全部都是跟丁○○
      收的。（問：一般費用登記買賣雙方如何負擔？）一般情形都是買賣雙方各負
      擔一半，但是有可能約定由一方全部負擔。（問：買賣契約書上記載過戶費用
      負擔各自負擔是何意？）契約書上這樣記載是指買賣登記過戶費用買賣雙方各
      負擔一半的意思。」等語（見原審卷第七十九頁，原審九十三年五月二十四日
      言詞辯論筆錄）。上訴人對證人廖麗玲之證詞雖於本院言詞辯論時表示因代書
      是被上訴人找的，其證詞偏頗被上訴人云云，惟查證人廖麗玲與被上訴人並無
      親屬或僱傭關係，前開證詞並經證人具結在案，上訴人未能具體指出其證詞有
      何偏頗之處，自不能徒憑證人為被上訴人找來辦理之代書，遽認其必然偏袒被
      上訴人。證人廖麗玲之證詞與買賣契約書之記載並不違背，亦無違反經驗法則
      之處，應堪採信。因此，依據證人廖麗玲之證詞，足認被上訴人與上訴人之父
      江頂褔所簽立之土地買賣契約書記載過戶費用各自負擔，意即買賣雙方各負擔
      一半，江頂褔自應負擔一半之登記過戶費用。又依證人廖麗玲所言，上開土地
      登記過戶費用二萬一千零七十三元均由被上訴人支付，則江頂褔對被上訴人即
      負有給付上開費用一半即一萬零五百三十六元五角之義務，因之，被上訴人主
      張其與上訴人之父江頂褔協議約定由江頂褔負擔登記過戶費用一萬元等情，應
      堪採信。
  ５、查上訴人乙○○、訴外人江王梨仔夫妻為江頂褔之子、媳，就其二人積欠被上
      訴人之借款債務，江頂褔前既曾以土地買賣價金為其代償三十萬元，就剩餘借
      款本金及利息合計四十九萬二千元，因上訴人乙○○、訴外人江王梨仔夫妻仍
      無力清償，為求緩和債權人之追償及協調緩期清償，江頂褔以簽發長期本票方
      式以代償上開債務，與常情尚屬相符。參以系爭本票自發票日起至到期日止長
      達三年六個月等情，堪信被上訴人主張系爭本票之基礎原因關係為上訴人之父
      江頂褔為上訴人乙○○及訴外人江王梨仔代償借款本息四十九萬二千元及清償
      渠積欠被上訴人之土地登記過戶費用一萬元等情，尚堪採信。上訴人空言辯稱
      系爭本票之基礎原因關係不存在云云，亦無可採。
（三）又查系爭本票上記載「憑票准於92年8月1日無條件擔任兌付」，有系爭本票在
      卷可稽，即屬一般定期付款本票，並非見票後定期付款本票，自無票據法第一
      百二十二條第一項應由執票人向發票人為見票之提示，請其簽名並記載見票字
      樣及日期等相關規定之適用。上訴人辯稱被上訴人未依票據法第一百二十二條
      規定為提示，違反用票程序規定云云，即無可採。另按執票人應於到期日或其
      後二日內，為付款之提示。本票上雖有免除作成拒絕證書之記載，執票人仍應
      於所定期限內，為付款之提示，但對於執票人主張未為提示者，應負舉證之責
      ，票據法第一百二十四條準用同法第六十九條第一項、第九十五條定有明文。
      查系爭本票上有免除作成拒絕證書之記載，依法被上訴人雖仍應為付款之提示
      ，惟上訴人辯稱被上訴人未為付款之提示，依上開票據法第一百二十四條準用
      第九十五條但書規定，自應由為此主張之上訴人負舉證責任。經查，上訴人迄
      未舉證以實其說，空言主張自難採信。末按繼承人對於被繼承人之債務，負連
      帶責任，民法第一千一百五十三條定有明文，又按本票發票人所負責任，與匯
      票承兌人同（即應負付款之責），又按發票人、承兌人、背書人及其他票據債
      務人，對於執票人連帶負責，執票人得不依負擔債務之先後，對於前項債務人
      之一人或數人或全體行使追索權，執票人向本票債務人行使追索權時，得要求
      自到期日起如無約定利率者，依年利六釐計算之利息。票據法第一百二十一條
      、第一百二十四條準用第九十六條第一項、第二項及第九十七條第一項第二款
      分別定有明文。系爭本票既為真正，且本票之基礎原因關係存在，系爭票款債
      務亦屬存在，從而，被上訴人依繼承及票款請求權之法律關係，請求上訴人應
      連帶給付原告五十萬元，及自本票到期日之翌日即九十二年八月二日起至清償
      日止，按年息百分之六計算之利息，即屬有據，應予准許。
五、綜上所述，本件被上訴人主張上訴人之被繼承人即訴外人江頂福為清償上訴人乙
    ○○、訴外人江王梨仔積欠被上訴人之借款三十萬元、利息一十九萬二千元，及
    買賣土地過戶費用一萬元，而簽發系爭本票，上訴人為江頂福之繼承人，應依法
    連帶負給付票款責任等語為可採，上訴人所辯均為無可取。從而，被上訴人依票
    據關係及繼承關係，請求上訴人連帶給付五十萬元，及自九十二年八月二日（本
    票到期日之翌日）起至清償日止，按年息百分之六計算之利息，為有理由，應予
    准許。是原審判命上訴人連帶如數給付，並依職權宣告假執行，於法並無不合，
    上訴意旨指摘原判決不當，求予廢棄改判，為無理由，應予駁回其上訴。
六、本件事證已臻明確，兩造其餘攻擊防禦方法及舉證，核與判決結果無影響，爰不
    一一論述，附此敘明。
七、據上論結，本件上訴為無理由，依民事訴訟法第四百三十六條之一第三項、第四
    百四十九條第一項、第八十五條第二項，判決如主文。
中　　　華　　　民　　　國　　九十四　　年　　　一　　　月　　　四　　　日
                                臺灣臺南地方法院民事第三庭
~B審判長法　　　官　張季芬
~B　　　法　　　官　黃莉莉
~B　　　法　　　官　高如宜
右正本證明與原本無異
本判決不得上訴
中　　　華　　　民　　　國　　九十四　　年　　　一　　　月　　　十　　　日
~B　    法院書記官　陳美虹
